【裁判字號】    97,易,2054
【裁判日期】    970922
【裁判案由】    偽造文書等
【裁判全文】
臺灣臺中地方法院刑事判決              97年度易字第2054號
公  訴  人  臺灣桃園地方法院檢察署檢察官
被      告  乙○○
上列被告因偽造文書等案件，經臺灣桃園地方法院檢察署檢察官
提起公訴（96年度偵緝字第1477號），臺灣桃園地方法院以管轄
錯誤判決移送本院審理（97年度審易字第148號），被告於本院
準備程序中就被訴事實為有罪之陳述，受命法官於聽取當事人之
意見後，由本院合議庭裁定以簡式審判程序判決如下：
    主    文
乙○○乘他人急迫貸以金錢，而取得與原本顯不相當之重利，處
有期徒刑肆月，如易科罰金，以銀元佰元即新臺幣玖佰元折算
壹日。又行使偽造私文書，足以生損害於公眾及他人，處有期徒
刑肆月，如易科罰金，以銀元佰元即新臺幣玖佰元折算壹日；
如附表一、二（署名數量欄、指印數量欄）所示之偽造「甲○○
」署押，均沒收。應執行有期徒刑柒月，如易科罰金，以銀元
佰元即新臺幣玖佰元折算壹日；如附表一、二（署名數量欄、指
印數量欄）所示之偽造「甲○○」署押，均沒收。
    犯罪事實及理由
一、本案除證據部分增列被告乙○○於本院審理時之自白外，其
    餘犯罪事實及證據均引用檢察官起訴書之記載（如附件）。
二、論罪科刑：
  (一)按刑法上偽造署押罪，係指單純偽造簽名、畫押而言，若在
    制式之書類上偽造他人簽名，已為一定意思表示，具有申請
    書或收據等類性質者，則係犯偽造文書罪（最高法院八十五
    年臺非字第一四六號判決參照）。被告於附表二編號1.所示
    之權利告知書上，偽造「甲○○」之署押，並捺指印，嗣持
    交查獲之警員，表示「甲○○」受通知已為警察機關依法告
    知罪名及必須接受偵訊，並可以行使緘默、選任辯護人及請
    求調查有利證據等權利之意，均足以生損害於甲○○及偵查
    機關對犯罪偵查之正確性，而此等文件足認係刑法第二百十
    條之私文書（參見最高法院九十年臺上字第六○五七號判決
    ，亦同此旨），被告將前揭權利告知書交予警察而持之以行
    使，為屬行使偽造私文書。是核被告所為，係犯刑法第三百
    四十四條之重利罪，及刑法第二百十六條、第二百十條之行
    使偽造私文書罪。又按刑法第三百四十四條之重利罪，其法
    定刑為罰金及法定刑為罰金之提高標準部分，因九十五年六
    月十四日增訂公布自同年七月一日起施行之刑法施行法第一
    條之一規定，九十四年一月七日刑法修正施行後，刑法分則
    編所定罰金之貨幣單位為新臺幣；而九十四年一月七日刑法
    修正時，刑法分則編未修正之條文定有罰金者，自九十四年
    一月七日刑法修正施行後，就其所定數額提高為三十倍。立
    法理由謂：因應刑法增修條文施行後，刑法第三十三條第五
    款規定，罰金貨幣單位已改為新臺幣，是以同法各罪所定罰
    金貨幣單位，自應配合上開規定修正；且因不再適用現行法
    規所定貨幣單位折算新臺幣條例，為使罰金數額趨於一致，
    避免衍生新舊法比較適用問題，以緩和實務適用法律之衝擊
    ，於不變動罰金數額之前提下，而為制定。可見刑法施行法
    第一條之一，係為取代罰金罰鍰提高標準條例第一條及現行
    法規所定貨幣單位折算新臺幣條例第二條而制定，而本次刑
    法修正時，前揭重利罪之規定並未修正，依前開規定，就罰
    金刑部分之貨幣單位改為新臺幣，並就其所定罰金數額提高
    為三十倍，惟實際上其構成要件及法定刑並未變更，自無新
    舊法比較適用問題，爰不贅予比較（最高法院九十六年度臺
    上字第五四三八號、九十六年度臺上字第五三三一判決要旨
    參照），附此敘明。
  (二)被告冒名應訊而先後在附表一（文件名稱欄）所示之資料上
    偽造「甲○○」署押，期間並以「甲○○」名義偽造附表二
    所示犯罪嫌疑人權利告知書並進而持之以行使，其先後各舉
    動，在時間及空間上均具有密切之關連性，且係侵害同一法
    益，無非係欲達同一逃避刑責目的之接續動作，在主觀上顯
    係基於一貫之犯意，核屬接續犯之性質。又被告偽造署押係
    偽造私文書之階段行為，偽造後復持以行使，其偽造私文書
    之低度行為經行使偽造私文書之高度行為所吸收，均不另論
    罪。公訴意旨認為被告就前揭權利告知書部分之犯行，亦係
    犯刑法二百十七條第一項之偽造署押罪，尚有未洽，惟其基
    本事實相同，且經本院當庭告知被告變更後之罪名及法條為
    刑法第二百十六條、第二百十條之行使偽造私文書罪，爰依
    法變更起訴法條。
  (三)被告所犯前揭重利、行使偽造私文書之二罪間，犯意各別、
    行為互殊，應予分論併罰。
  (四)爰審酌被告前有妨害兵役治罪條例、賭博、重利等刑事犯罪
    紀錄，有臺灣高等法院被告前案紀錄表及臺灣臺中地方法院
    檢察署刑案資料查註紀錄表在卷可憑，堪認被告素行非佳，
    其竟仍不知悛悔警惕而履蹈前愆，不思以正當方法賺取財物
    ，為貪取不法利益而乘他人急迫貸以金錢而取得與原本顯不
    相當之重利，且其為掩餘身分而冒用他人名義應訊進而為前
    揭行使偽造私文書之犯行，足生損害於被害人及偵查機關對
    於犯罪偵查執行職務之正確性，犯罪動機殊值非難，危害社
    會秩序情節非輕，再兼衡酌被告犯後均坦承犯行、態度尚稱
    良好，暨其犯罪之手段、目的、智識程度等一切情狀，分別
    量處如主文所示之刑，並均諭知易科罰金之折算標準，及定
    其應執行之刑，並諭知易科罰金之折算標準，以示懲儆。又
    按：1.被告行為後，刑法第四十一條第一項業經二次修正，
    其中先於九十年一月十日修正公布，同年月十二日生效，修
    正後刑法第四十一條第一項前段規定「犯最重本刑為五年以
    下有期徒刑以下之刑之罪，而受六個月以下有期徒刑或拘役
    之宣告，因身體、教育、職業、家庭之關係或其他正當事由
    ，執行顯有困難者，得以一元以上三元以下折算一日，易科
    罰金。」，與九十年一月十日修正前刑法第四十一條規定「
    犯最重本刑為三年以下有期徒刑以下之刑之罪，而受六個月
    以下有期徒刑或拘役之宣告，因身體、教育、職業、家庭之
    關係，執行顯有困難者，得以一元以上三元以下折算一日，
    易科罰金。」不同，且前揭九十年一月十日修正公布之刑法
    第四十一條第一項前段、第二項之規定，再於九十四年一月
    七日修正（同年二月二日公布、九十五年七月一日施行），
    九十四年一月七日修正前之規定為：「犯最重本刑為五年以
    下有期徒刑以下之刑之罪，而受六個月以下有期徒刑或拘役
    之宣告，因身體、教育、職業、家庭之關係或其他正當事由
    ，執行顯有困難者，得以一元以上三元以下折算一日，易科
    罰金。」、「併合處罰之數罪，均有前項情形，其應執行之
    刑逾六月者，亦同。」；又被告行為時及九十年一月十日修
    正公布刑法第四十一條第一項之易科罰金折算標準，修正前
    罰金罰鍰提高標準條例第二條（現已刪除）規定，均就其原
    定數額提高為一百倍折算一日，則其易科罰金折算標準，均
    應以銀元一百元、二百元、三百元折算一日，經折算為新臺
    幣後，均應以新臺幣三百元、六百元、九百元折算為一日。
    依九十四年一月七日修正施行後之第一項前段、第二項規定
    則為：「犯最重本刑為五年以下有期徒刑以下之刑之罪，而
    受六個月以下有期徒刑或拘役之宣告者，得以新臺幣一千元
    、二千元或三千元折算一日，易科罰金。」、「前項規定於
    數罪併罰，其應執行之刑未逾六月者，亦適用之。」，比較
    二次修正之刑法第四十一條第一項規定，九十年一月十日修
    正公布之規定，除就本案被告行使偽造私文書罪之部分得予
    易科罰金，且各罪宣告刑均係六個月以下有期徒刑，其定執
    行刑逾六個月仍得易科罰金外，其易科罰金之折算標準，亦
    較有利於被告。2.又被告行為後，刑法第五十一條第五款已
    修正數罪併罰定其應執行者：「宣告多數有期徒刑者，於各
    刑中之最長期以上，各刑合併之刑期以下，定其刑期。但不
    得逾三十年。」，與舊法規定之數罪併罰定其應執行者：「
    宣告多數有期徒刑者，於各刑中之最長期以上，各刑合併之
    刑期以下，定其刑期。但不得逾二十年。」之規定相較，自
    以舊法規定之定應執行刑之上限為二十年對行為人較為有利
    。是本案就前揭如主文所示宣告刑部分，均應依九十年一月
    十修正公布之刑法第四十一條第一項前段、修正前罰金罰鍰
    提高標準條例第二條、現行法規所定貨幣單位折算新臺幣條
    例第二條，諭知易科罰金之折算標準，並依修正前刑法第五
    十一條第五款之規定定其應執行之刑，暨就所定應執行刑部
    分依九十年一月十日修正公布刑法第四十一條第一項前段、
    第二項、修正前罰金罰鍰提高標準條例第二條、現行法規所
    定貨幣單位折算新臺幣條例第二條，諭知易科罰金之折算標
    準。
  (五)按「本條例施行前，經通緝而未於中華民國九十六年十二月
    三十一日以前自動歸案接受偵查、審判或執行者，不得依本
    條例減刑」，中華民國九十六年罪犯減刑條例第五條定有明
    文。查被告本案犯罪時間固均於九十六年四月二十四日以前
    ，惟其係於中華民國九十六年罪犯減刑條例施行（即九十六
    年七月十六日）前即：九十年七月十二日因本案經臺灣臺中
    地方法院檢察署通緝，且於九十六年十月四日始經警緝獲到
    案乙節，有臺灣臺中地方法院檢察署九十年七月十三日中檢
    盛讓緝字第一七一七號通緝書、九十六年十月十七日中檢輝
    偵實銷字第一五三九號撤銷通緝書、內政部警政署刑事警察
    局通緝案件移送書各一件附卷可按。依前開規定，被告本案
    之犯行自均不得減刑，附此敘明。
  (六)如附表一、二所示（署名數量欄、指印數量欄）所示之偽造
    「甲○○」署押，不問屬於犯人與否，均應依刑法第二百十
    九條之規定，宣告沒收。
三、應依刑事訴訟法第二百七十三條之一第一項、第二百九十九
    條第一項前段、第三百條、第三百十條之二、第四百五十四
    條第二項，，刑法第二條第一項前段、第三百四十四條、第
    二百十條、第二百十六條、第二百十九條、（修正前）第五
    十一條第五款、（九十年一月十日修正公布）第四十一條第
    一項前段、第二項，刑法施行法第一條之一第一項、第二項
    前段，（修正前）罰金罰鍰提高標準條例第二條，現行法規
    所定貨幣單位折算新臺幣條例第二條，判決如主文。
四、如不服本判決，應於收送達後十日內，向本院提出上訴書狀
    （應敘述具體理由並附繕本；上訴書狀如未敘述理由，應於
    上訴期間屆滿後二十日內補提理由書於本院），上訴於臺灣
    高等法院臺中分院。
中    華    民    國    97    年    9    月     22    日
                  刑事第九庭  法  官  何世全
以上正本證明與原本無異。
如不服本判決，應於收受送達後10日內向本院提出上訴書狀（應
敘述具體理由並附繕本）。
上訴書如未敘述理由，應於上訴期間屆滿後20日內補提理由書於
本院。
                              書記官  童洪芳美
中    華    民    國    97    年    9    月     22    日
附表一
┌──┬──────┬─────────┬─────┬─────┬────┐
│編號│ 時     間  │ 文  件  名  稱   │ 署名數量 │ 指印數量 │備 註   │
├──┼──────┼─────────┼─────┼─────┼────┤
│ 1. │88年9月29日 │中國時報廣告      │   壹枚   │   玖枚   │90年偵字│
│    │            │                  │          │          │9680號卷│
│    │            │                  │          │          │P26     │
├──┼──────┼─────────┼─────┼─────┼────┤
│ 2. │88年9月29日 │臺中市警察局第四分│   壹枚   │   玖枚   │90年偵字│
│    │            │局偵查隊警員所製作│          │          │9680號卷│
│    │            │警訊筆錄          │          │          │P22-P23 │
├──┼──────┼─────────┼─────┼─────┼────┤
│ 3. │88年9月29日 │指紋卡片          │   無     │   貳拾枚 │90年偵字│
│    │            │                  │          │          │9680號卷│
│    │            │                  │          │          │P8      │
├──┼──────┼─────────┼─────┼─────┼────┤
│ 4. │88年9月29日 │臺灣臺中地方法院檢│   壹枚   │    無    │88年核退│
│    │            │察署88年度核退字第│          │          │字1187號│
│    │            │1187號偵訊筆錄    │          │          │卷P1    │
└──┴──────┴─────────┴─────┴─────┴────┘
附表二
┌──┬──────┬─────────┬─────┬─────┬───┐
│編號│ 時     間  │ 文  件  名  稱   │ 署名數量 │ 指印數量 │備 註 │
├──┼──────┼─────────┼─────┼─────┼───┤
│ 1. │88年9月29日 │以「甲○○」名義收│   壹枚   │   壹枚   │90年偵│
│    │            │受犯罪嫌疑人權利告│          │          │字9680│
│    │            │知證明書，表示「李│          │          │號卷  │
│    │            │盈東」已受權利告知│          │          │P41   │
│    │            │之意，並持以行使交│          │          │      │
│    │            │付予警員。        │          │          │      │
└──┴──────┴─────────┴─────┴─────┴───┘
附錄本案論罪科刑法條：
刑法第二百十條
偽造、變造私文書，足以生損害於公眾或他人者，處五年以下有
期徒刑。
刑法第二百十六條
行使第二百十條至第二百十五條之文書者，依偽造、變造文書或
登載不實事項或使登載不實事項之規定處斷。
刑法第三百四十四條
乘他人急迫、輕率或無經驗貸以金錢或其他物品，而取得與原本
顯不相當之重利者，處一年以下有期徒刑、拘役或科或併科一千
元以下罰金。


司法院資訊處製作；財團法人民間司法改革基金會備份。
